【裁判字號】    92,訴,20
【裁判日期】    921225
【裁判案由】    土地抵押權塗銷登記
【裁判全文】
臺灣臺東地方法院民事判決                            九十二年度訴字第二○號
    原      告  乙○○
                甲○○○
    訴訟代理人  吳漢成律師
    被      告  丁○○      住.
                戊○○      住.
    右  二  人
    訴訟代理人  丙○○      住.
右當事人間請求土地抵押權塗銷登記事件，本院於民國九十二年十二月十一日言詞辯
論終結，判決如左：
      主      文
被告丁○○應將原告乙○○所有坐落於臺東縣延平鄉○○段第四八地號土地、面積一
千三百八十平方公尺、收件字號為民國（下同）八十八年東關地所字第０００二一五
號、登記日期為八十八年一月二十二日之抵押權設定登記塗銷。
被告戊○○應將原告甲○○○所有坐落於臺東縣延平鄉○○段第四九地號土地、面積
四千九百九十平方公尺、收件字號為八十八年東關地所字第０００二一四號、登記日
期為八十八年一月二十五日之抵押權設定登記塗銷。
訴訟費用由被告負擔。
      事實及理由
壹、原告主張：
    訴外人古天德（即被告甲○○○之外孫）未得原告之同意，竟分別將原告乙○○
    所有坐落位於台東縣延平鄉○○段第四八地號土地，為被告丁○○設定本金最高
    限額新台幣（下同）一百萬元之抵押權；原告甲○○○所有坐落位於台東縣延平
    鄉○○段第四十九地號土地（上開二筆土地下稱系爭土地），為被告戊○○設定
    本金最高限額一百萬元之抵押權。原告雖均被列為前揭抵押權之債務人，惟兩造
    間並無債權、債務關係，前揭二筆抵押權（下稱系爭抵押權）存續期間，均自民
    國（下同）八十八年一月十五日起至八十九年一月十五日止，故系爭抵押權於八
    十九年一月十五日存續期間屆滿後，確定無所擔保之債權存在，則擔保債權之系
    爭抵押權亦失所附麗。有臺東縣關山地政事務所土地登記申請書、土地建築改良
    物抵押權設定契約書、土地登記案件補正通知書、印鑑證明書影本及土地登記謄
    本為證。並聲明：如主文第一項、第二項所示。
貳、被告則以：
    訴外人古天德與訴外人丙○○（即被告戊○○之配偶）為朋友關係，古天德前曾
    以做生意、配偶之醫藥費、台東家裡之開銷、繳交系爭土地之貸款利息為由，陸
    續向丙○○借款，丙○○曾因資金不便，而向被告丁○○借款以轉貸古天德，八
    十八年一月間古天德經被告之同意後，單獨持被告之身份證影本及印章，以原告
    為抵押債務人、義務人，分別將系爭土地先後為被告設定系爭抵押權，目前古天
    德尚結欠丙○○約一百五十五萬元等語置辯。有支票影本三只為證，並聲明：駁
    回原告之訴。
參、兩造不爭之之事實：
    古天德前陸續向丙○○借款，嗣逕以原告為抵押債務人、抵押設定義務人，將系
    爭土地分別為被告設定系爭抵押權，系爭抵押權存續期間自八十八年一月十五日
    起至八十九年一月十五日止，本件借款係存在於古天德與丙○○間等情，業經兩
    造所不爭，復有兩造所提前揭資料為證，應堪認定為真實。
肆、得心證之理由：
一、本件經兩造同意整理並協議限縮爭點為：於系爭抵押權存續期間屆滿時，被告對
    原告是否有系爭抵押權所擔保之債權之存在？
二、按抵押權為不動產物權，依民法第七百五十八條規定，非經登記，不生效力；又
    土地法第四十三條規定，依本法所為之登記有絕對之效力。故抵押權人僅能依設
    定登記之內容行使權利，是抵押債務人究為何人？應以設定登記之內容為準（最
    高法院七十二年台上字第二四三二號判例可資參照）。次按最高限額抵押權之存
    續期限一旦屆滿，該抵押權即因而歸於確定，凡在存續期間所發生之債權，皆為
    抵押權效力所及；而抵押權為擔保物權，具有從屬性，倘無所擔保之債權存在，
    抵押權即無由成立，自應許抵押人請求塗銷該抵押權之設定登記（最高法院八十
    三年度台上字第五五七號、八十四年度台上字第一六七號判決可資參照）。故最
    高限額抵押契約定有存續期間者，於擔保之存續期間內可發生之債權，於期間屆
    滿時，已確定未發生者，依抵押權之從屬性，應許抵押人請求塗銷抵押權定登記
    。
三、經查：原告主張系爭抵押權存續期間業經屆滿，而兩造間並無系爭抵押權所擔保
    之債權存在一節，業經原告陳述在卷，復經被告自承「（本件的借款人是否為古
    天德？）是的。」、「（本件的借款是否存在古天德跟被告之間？）是的。」、
    「（本件原告二人所有不動產之抵押債務人及抵押義務人是否均為原告？）是的
    。」、「（原告本人有無向被告借款？）借款人是古天德，並不是原告。」、「
    （系爭抵押權存續期間屆滿時，是否對原告有系爭抵押權所擔保之債權？）沒有
    。」等語（均見本院九十二年十二月十一日言詞辯論筆錄），雖被告以古天德曾
    說伊家族均知悉以系爭土地向被告借款等語置辯（見本院九十二年四月十日言詞
    辯論筆錄），惟被告就系爭抵押權係原告向其借款而所設定一節，並未舉證以實
    其說。是堪信原告之上開主張為真實。
伍、綜據上述，本件原告主張兩造於系爭抵押權存續期間屆滿時，並無系爭抵押權所
    擔保之債權存在，則系爭抵押權已失所附麗，爰訴請塗銷如主文第一項、第二項
    所示之抵押權登記，為有理由，應予准許。
陸、至兩造其餘之攻擊防禦方法及未經援用之證據，經本院斟酌後，認為均不足以影
    響本判決之結果，自無逐一詳予論駁之必要，併此敘明。
柒、據上論結，本件上訴為無理由，依民事訴訟法第八十五條第一項前段，判決如主
    文。
中      華      民      國    九十二    年      十二      月    二十五  日
~B臺灣臺東地方院法院民事庭
~B      法      官  陳兆翔
右為正本係照原本作成
如對本判決上訴須於判決送達後廿日內向本院提出上訴狀。（須附繕本）
「切勿逕送上級法院」
中      華      民      國    九十二    年      十二      月    二十五  日
~B      法院書記官  林建成


司法院資訊處製作；財團法人民間司法改革基金會備份。
